臺灣臺南地方法院民事判決　　　　　　　 96年度訴字第448號
原　　　告　甲○○
訴訟代理人　黃進祥律師
　　　　　　江順雄律師
　　　　　　黃建雄律師
被　　　告　乙○○
上列當事人間請求遷讓房屋事件，經本院於民國96年4月23日言
詞辯論終結，判決如下：
    主  文
被告應將坐落於台南縣歸仁鄉○○○段一二一九之一零地號土地
及同段二八五零建號建物即門牌號碼台南縣歸仁鄉○○路一五一
巷四一號房屋遷讓返還原告。
前項之履行期間為參個月。
訴訟費用新台幣貳萬零捌佰元由被告負擔。
本判決於原告以新臺幣陸拾柒萬元為被告供擔保後，得假執行。
被告以新台幣貳佰萬元為原告預供擔保後，得免為假執行。
    事實及理由
一、本件原告起訴主張：被告乃原告之胞兄，坐落台南縣歸仁鄉
    ○○○段1219地號土地及其上同段2850建號之門牌號碼為台
    南縣歸仁鄉○○路151巷41號建物（下稱系爭房地）原係兩
    造父親祝登山所有，嗣於95年10月26日家族會議同意將系爭
    房地出售另覓他處購屋，並委任原告以其價款200萬元以上
    全權處理出售相關事宜，並同意被告有以200萬元承購之優
    先購買權，然被告因無能力放棄後，又無人購買，乃於95年
    11月24日同意由原告購置，並於同年12月5日辦理移轉登記
    在案，過戶後兩造父母及原告大姐遷移與原告在外租屋居住
    ，兩造父母並已另訂購預售屋，孰料被告竟藉故拒絕遷移，
    期間原告曾聲請台南縣歸仁鄉調解委員會調解，詎被告竟獅
    子大開口要求原告給付195萬元始肯搬遷。然原告依法已取
    得系爭房地之所有權，被告未經原告同意下使用原告所有系
    爭房地，自屬無權占有，爰本於所有權之法律關係提起本訴
    。並聲明：被告應將坐落於台南縣歸仁鄉○○○段1219-10
    地號土地及其上2850建號建物（即門牌號碼：台南縣歸仁鄉
    ○○路151巷41號）房屋返還予原告，並願供擔保請准宣告
    假執行。
二、被告則以：不知道系爭房地可以200萬元之價格購得，據其
    所知，系爭房地委託仲介要以400萬元價金出售，原告要其2
    個月內搬遷，時間過短等語，資為抗辯。
三、本件經依民事訴訟法第270條之1第1項第3款規定，整理並協
    議兩造不爭執事項暨簡化爭點為：
  (一)兩造不爭執事項：
    1.系爭坐落於台南縣歸仁鄉○○○段1219-10地號土地及其
      上2850建號建物（即門牌號碼：台南縣歸仁鄉○○路151
      巷41號）房屋原係兩造父親祝登山所有，由祝登山於95年
      11 月24日出具同意書，將系爭土地房屋以200萬元價格出
      售予原告，並為辦理增值稅優惠稅率，而將土地先移轉登
      記予兩造母親黃惠蘭名下，再由黃惠蘭移轉登記於原告名
      下，建物部分則由兩造父親直接移轉登記於原告名下。
    2.被告因為與其父親祝登山同住之關係，被告居住於系爭房
      屋已有十五年以上，目前系爭房屋只有被告一人居住在內
      ，但原告及兩造之父母均占有使用一間房間並共用客廳部
      分。
  (二)兩造爭執事項：
    1.被告是否知道系爭房屋要以200 萬元出售？
    2.被告是否有權使用系爭房屋？
四、玆就兩造爭點一一論述如后：
（一）關於被告是否知道系爭房屋要以200 萬元出售部分：
　　1.原告主張系爭房地原所有權人祝登山出售系爭房地予其前
　　　，有先探求被告之意願等語，業經證人即兩造母親黃惠蘭
  　　到場證稱：「我有與兩個兒子商量過，因為被告被銀行拒
　    絕往來所以不能購買。」、「（被告不能購買時，你有無
      告知被告如要賣價格為何？）有的。200萬元。」、「（
      你有無告知哪個兒子有優先權？）沒有。但被告是住在系
      爭房屋。我有告訴被告。」、「（證人你是否有向被告表
      示要以200萬元賣他？）有的。但被告表示積欠銀行太多
　    錢無法購買，買了馬上會被賣掉。」、「（你是否以同樣
      價格詢問第二個兒子是否要購買系爭房屋？）是的。」、
      「（你第二個兒子是否有給付價金給你？）有的。」等語
      （見本院96年度南簡字第150號卷第30頁），已證述系爭
      房地原所有權人於出售前伊有將出售價格告知，並徵詢被
      告購買意願等情明確，核證人為兩造之母親，被告又未能
      舉證證人證詞有何偏袒之可能，證人所述應屬可採。原告
      主張被告於其取得所有權之前即已知悉系爭房屋要以200
      萬元出售一節，應堪憑採。
    2.且按動產與不動產各為所有權之標的。所有人於法令限制
      之範圍內，得自由使用、收益、處分其所有物，並排除他
      人之干涉，民法第765條定有明文。系爭房地之原所有權
      人為兩造父親祝登山，依前開規定，本得自由處分系爭房
      地，縱依原告主張其家族曾開會決定，由被告優先購買系
      爭房地，然該會議被告不諱言其並未參與，則決議結果於
      祝登山、原告及被告間即無拘束力，系爭房地所有人祝登
      山果更易會議決定，改將系爭房地出售予原告，並為原告
      所承諾，渠與原告間之買賣契約仍有效成立，原告取得系
      爭房地之所有權，即屬有據，被告以其未受告知為由，抗
      辯原告無權取得系爭房地云云，亦不足採。
（二）關於被告使用系爭房地是否有正當權源部分：
    1.按以無權占有為原因，請求返還所有物之訴，被告對原告
      就其物有所有權存在之事實無爭執，而僅以非無權占有為
      抗辯者，原告於被告無權占有之事實，無舉證責任。被告
      應就其取得占有係有正當權源之事實證明之。如不能證明
      ，則應認原告之請求為有理由（最高法院92年度台上字第
　　　312號判例意旨參照）。次按所有人對於無權占有或侵奪
　　　其所有物者，得請求返還之。對於妨害其所有權者，得請
  　　求除去之，民法第767條定有明文。又按請求返還所有物
　    之訴，應以現在占有該物之人為被告，而民法第767條規
      定所稱「占有」不惟指「直接占有」，即「間接占有」亦
      包括在內，至於民法第942條所規定之「占有輔助人」即
      受僱人、學徒或基於其他類似之關係受他人指示，而對於
      物有管領之力者，僅該他人為占有人，並不得為民法第
      767條所有物返還請求權之相對人。所謂輔助占有人，重
      在其對物之管領，係受他人之指示，至是否受他人之指示
      ，仍應自其內部關係觀之，所謂內部關係，即民法第942
      條所指受僱人、學徒或其他類似關係，例如家長與家屬同
      居一家，就同居之房屋而言，家屬固為家長之輔助占有者
      （最高法院65年度台抗字第163號裁定意旨參照）。
  　2.訴外人祝登山雖為系爭房屋之原所有權人，然其早已搬離
　　　系爭房屋，為兩造所不爭執，又被告均為訴外人祝登山之
  　　子，因與祝登山同住而居住系爭房屋達15年以上，惟被告
      已經成年，應顯非基於民法第942條所規定之受僱人、學
      徒或基於其他類似之關係受訴外人祝登山指示，對於系爭
      房屋有管領之力之「占有輔助人」，而係「直接占有人」
      或「間接占有人」無誤。另原告雖未舉證證明被告自何時
      起及基於何法律關係住居在系爭房屋，本院認被告並非占
      有輔助人，已如前述，是以不論被告係直接占有人抑或為
      間接占有人，被告既未舉證證明其就系爭房屋有何合法占
      有權源，原告對被告行使所有物返還請求權，即屬有據。
五、從而，原告依民法第767條所有物返還請求權之法律關係，
    請求被告應將原告所有坐落於台南縣歸仁鄉○○○段1219-1
    0地號土地及其上2850建號建物（即門牌號碼：台南縣歸仁
    鄉○○路151巷41號）返還予原告，為有理由，應予准許。
六、末按「判決所命之給付，其性質非長期間不能履行，或斟酌
    被告之境況，兼顧原告之利益，法院得於判決內定相當之履
    行期間或命分期給付。經原告同意者，亦同。」，民事訴訟
    法第396條第1項定有明文。查原告陳稱願意予被告兩個月時
    間搬遷，為被告所不同意，辯稱：兩個月時間太短等語，參
    以被告自原告取得系爭房地所有權後，無權占有系爭房地甫
    4月餘，及為免不當損及原告之利益等情，爰依民事訴訟法
    第396條第1項規定，兼顧兩造之利益，酌定本件之履行期間
    為3個月。
七、兩造均陳明願供擔保，聲請宣告假執行及免為假執行，核無
    不合，爰各酌定相當之擔保金額，均准許之。
八、末按法院為終局判決時，應依職權為訴訟費用之裁判；又訴
    訟費用，由敗訴之當事人負擔，民事訴訟法第87條第1項、
    第78條分別定有明文。本件原告之訴為有理由，訴訟費用
    20,800元應由被告負擔，爰判決如主文第二項所示。
九、據上論結，本件原告之訴為有理由，依民事訴訟法第78 條
    第87條、第390條第2項、第392條第2項、第3項，判決如主
    文。
中　　華　　民　　國　　96　　年　　4　　月　　30 　日
                  民事第二庭    法　官　李杭倫
以上正本係照原本作成
如對本判決上訴，須於判決送達後20日內向本院提出上訴狀
中　　華　　民　　國　　96　　年　　4　　月　　30 　日
                                書記官　蔡曉
